臺灣臺北地方法院交通事件裁定　　　 100年度交聲字第794號
原處分機關　交通部公路總局嘉義區監理所臺南監理站
異　議　人
即受處分人　吳婉旭
上列異議人即受處分人因違反道路交通管理處罰條例事件，對於
交通部公路總局嘉義區監理所臺南監理站於中華民國100 年3 月
16日所為之嘉監南字第裁74-ZIB171573號處分（原舉發案號：公
警局交字第ZIB171573 號）向臺灣臺南地方法院聲明異議，經該
院認管轄錯誤，裁定移送本院審理（臺灣臺南地方法院100 年度
交聲字第230號），本院裁定如下：
    主  文
異議駁回。
    理  由
一、原處分意旨略以：異議人即受處分人吳婉旭所有之車牌號碼
    7195-QU 號自用一般小客貨車於民國99年7 月11日11時08分
    許，在國道三號北上16.2公里處，有「行駛高速公路未依規
    定變換車道」之違規，經原舉發單位即內政部警政署國道公
    路警察局第九警察隊員警予以拍照採證後，製單逕行舉發。
    嗣異議人未自動繳納罰鍰，且逾越原舉發通知單所定應到案
    期限60日以上，乃依道路交通管理處罰條例第33條第1 項第
    4 款、第63條第1 項、違反道路交通管理事件統一裁罰基準
    及處理細則第41、43、44、67條等規定，逕行裁罰異議人新
    臺幣（下同）4,500 元罰鍰，併記違規點1 點。
二、聲明異議意旨略以：
  (一)異議人於前開舉發單所載違規日（99年7 月11日）後，並未
    收到相關舉發單或裁決書文件，直至台南監理站於100 年1
    月21日製作裁決書裁罰後，異議人於100 年1 月26日才接獲
    郵局通知知悉因違規而受裁罰之事，故本件原舉發通知單未
    合法送達給異議人。
  (二)本件原舉發通知單記載應到案日期為99年9 月3 日，原處分
    機關做成裁罰日期為100 年1 月21日，本件裁決日期顯已逾
    越違反道路交通管理事件統一裁罰基準及處理細則所定3 個
    月之期限。
  (三)由舉發照片可見實際駕駛人李明芳於槽化線前方200 公尺即
    提前進入減速車道，並非到槽化線起始處才切入減速車道，
    亦非越過槽化線進入匝道，則駕駛人之行為應尚未違反道路
    交通管理處罰條例第33條第4 款規定。
  (四)異議人違規地點前方200 公尺處，尚有另一處由國道3 號通
    往南深路之匝道，因為駕駛人並不瞭解該處路況，以為通過
    第一個往南深路的出口後再切到外面就可以，更何況案發當
    時國道3 號往國道5 號匝道之車輛回堵嚴重，交通警察亦未
    在前方疏導指示，駕駛人並不知道車輛在交流道前方兩公里
    處即須提前排隊進入減速車道。
  (五)異議人交通紀錄良好，未曾有拒不繳納罰鍰情事，僅因不知
    有此一違規案件，導致逾越到案期限，惟異議人於接獲裁決
    書後，即繳納罰鍰，故倘仍認為駕駛人有違規，懇請斟酌確
    未收到舉發通知單之上情，裁處異議人罰鍰3000元整。
  (六)綜上所述，異議人對該裁決不服，爰依法聲明異議。
三、按汽車駛離高速公路及快速公路主線車道擬進入交流道、服
    務區、休息站時，應先駛入外側車道，再循減速車道逐漸降
    低速率行駛之，高速公路及快速公路交通管制規則第18條定
    有明文。又按汽車行駛於高速公路、快速公路或設站管制之
    道路，不遵使用限制、禁止、行車管制及管理事項之管制規
    則而有未依規定變換車道之行為者，處汽車駕駛人新臺幣（
    下同）3,000 元以上6,000 元以下罰鍰；汽車駕駛人有違反
    道路交通管理處罰條例第33條第1 項各款者，除依原條款處
    罰鍰外，並記違規點數1 點，道路交通管理處罰條例第33條
    第1 項第4 款及第63條第1 項第1 款亦設有明文。又依違反
    道路交通管理事件統一裁罰基準所附之違反道路交通事件統
    一裁量基準表規定，小型車駕駛人行駛高速公路未依規定變
    換車道，而逾越應到案期限60日以上繳納罰鍰，或經處罰機
    關逕行裁決處罰者，處罰鍰4,500 元。
四、經查：
  (一)程序部分：
    1.按汽車駕駛人係經以科學儀器取得證據資料證明其行為違
      規，當場不能或不宜攔截製單舉發者，得逕行舉發；汽車
      駕駛人未依規定變換車道，得以非固定之科學儀器採證並
      舉發；逕行舉發，應記明車輛牌照號碼、車型等可資辨明
      之資料，以汽車所有人為被通知人製單舉發，道路交通管
      理處罰條例第7條之2第1項第7款、第2項第6款、第4項均
      定有明文。又依違反道路交通管理事件統一裁罰基準及處
      理細則第44條第1項前段規定，違反道路交通管理事件行
      為人，未依規定自動繳納罰鍰，或未依規定到案聽候裁決
      ，處罰機關應依基準表於通知單送達且逾越應到案期限60
      日之3個月內，逕行裁決之。
    2.按處理違反道路交通管理事件，有關文書送達之程序，依
      行政程序法之規定；而送達應向受送達人之住居所、事務
      所或營業所為之；送達，不能依前2 條規定為之者，得將
      文書寄存送達地之地方自治或警察機關，並作送達通知書
      兩份，一份黏貼於應受送達人住居所、事務所、營業所或
      其就業處所門首，另一份交由鄰居轉交或置於該送達處所
      信箱或其他適當位置，以為送達；書面之行政處分自送達
      相對人起，依送達之內容對其發生效力，違反道路交通管
      理事件統一裁罰基準及處理細則第5 條與行政程序法第72
      條第1 項、第74條第1 項、第110 條皆定有明文。至行政
      機關依行政程序法而為文書之送達，專依該法律之規定，
      且該法並無準用民事訴訟法或刑事訴訟法關於寄存送達自
      寄存之日起10日生效規定之規定，是則文書合法寄存送達
      後，當自寄存之日起即時生效，並非於寄存之日起算10日
      生效，或自受送達人實際領取文書之日起生效（最高行政
      法院97年度裁字第1389號裁定見解同上）。
    3.原舉發機關即內政部國道公路警察局第九警察隊於99年8
      月4 日就異議人行駛高速公路未依規定變換車道之違規行
      為作成逕行舉發通知書，原於99年8 月5 日交由臺中工業
      區郵局寄送，惟郵件於99年9 月1 日被退回，並於99年10
      月27日再交臺中工業區郵局郵寄至異議人之戶籍地址即臺
      南市○○區○○路1 段702 巷25號，因未獲會晤應受送達
      人即異議人本人，亦無有辨別事理能力之同居人、受雇人
      或應送達處所之接收郵件人員予以受領，遂於99年11月1
      日將上開舉發單寄存於當地之郵政機關即台南市○○路郵
      局，並作送達通知書2 份，一份黏貼於應受送達人住所門
      首，一份置於受送達處所信箱或其他適當位置以為寄存送
      達，此有內政部警政署國道公路警察局第九警察隊100 年
      2 月18日公警九交字第1000970179號函文、函附掛號郵件
      查詢單、送達文書及戶籍謄本、異議人之戶政資料查詢表
      等件在卷可稽（見臺灣臺南地方法院100 年度交聲字第23
      0 號卷第4 、5 、8 頁）。嗣因異議人未於應到案日期限
      內提出申訴，原處分機關乃於100 年1 月21日就異議人之
      上開違規行為作成裁決處分，並於100 年1 月26日送達於
      異議人之上開戶籍地，因未獲會晤應受送達人即異議人本
      人，亦無有辨別事理能力之同居人、受雇人或應送達處所
      之接收郵件人員予以受領，遂將上開裁決書寄存於當地之
      郵政機關即台南市○○路郵局以為寄存送達，有該裁決書
      、送達文書及戶籍謄本等在卷可稽（見臺南地方法院100
      年度交聲字第230 號卷第8 至9 頁）；異議人後於100 年
      2 月16日始提出增設住居所為台北市○○區○○路3 段15
      5 巷107 弄87號，經原處分機關於100 年3 月16日改依異
      議人陳報之該址另為送達，由李穎甄代為收受，有裁決書
      、送達證書及地址申請書等在卷可參（見臺南地方法院10
      0 年度交聲字第230 號卷第13、17頁）。
    4.本件異議人雖陳稱實際雖居住於臺北市，均未收到舉發通
      知單等語，惟其從80年起即設籍於上開臺南市○○區○○
      路1 段702 巷25號地址，而經查本件原舉發通知做成及送
      達當時，車號7195-QU 號自小客車之車籍資料及異議人之
      駕籍資料，亦均登記於上開臺南地址一節，有上開戶政資
      料查詢表及舉發資料查詢表、異議人之行車執照、駕駛執
      照影本在卷可參（見臺南地方法院100 度交聲字第230 號
      案卷第14頁，本院卷第22頁）。又參酌戶籍登記與住所之
      設立，在雖然分屬不同之法律概念，但戶籍設定之客觀事
      實，卻不失為認定「住所」之重要表面證據，因為有關「
      住所」定義中，其主觀意思部分（即民法第20條所定「久
      住意思」），必須藉由外在行為才能被清楚認知，而設籍
      事實本身，依現今臺灣社會上之經驗法則，即是表徵「久
      住」意思之最有力事證（最高行政法院97年度裁字第2544
      號判決參照），而據異議人委任之代理人即其女兒李穎甄
      於本院調查時到庭陳稱：異議人雖然居所地在臺北市，但
      大約每一、二個月都會回到臺南住所地，而且99年8 月5
      日到11月1 日間，異議人及李明芳大概都會回去拜拜，因
      為有中秋連假，但這段時間都沒收到相關行政郵件的通知
      等語（見本院卷第7 頁反面），更足徵異議人將住所設置
      於上開戶籍地以後，並無廢止該住所之意思甚明。據上，
      本件異議人既設籍於上開臺南地址，其駕籍、車籍亦均登
      錄上開臺南住址，客觀上已顯現設定住所於該處之外觀，
      而原舉發通知單送達當時，其未曾向行政機關陳報其他通
      訊地址，則原舉發機關將舉發通知寄送至上開臺南住址，
      於無人受領後即辦理寄存送達，於法並無不合，是應認本
      件發通知單已於99年11月1 日即生合法送達之效力，異議
      人主張本件原舉發通知未合法送達，自屬無據。
    5.另按行政罰之裁處權，因3 年期間之經過而消滅；前項期
      間，自違反行政法上義務之行為終了時起算，但行為之結
      果發生在後者，自該結果發生時起算，行政罰法第27條第
      1 、2 項定有明文。違反道路交通管理事件統一裁罰基準
      及處理細則第44條第1 項雖規定於違規行為人未依規定自
      動繳納罰鍰，或未依規定到案聽候裁決時，處罰機關應於
      逾越應到案期限60日之3 個月內逕行裁決，惟該規定僅為
      規範處罰機關於違規人未自行到案時，應儘速處理，以使
      法律關係儘速確定，而即使處罰機關未依循上開定處理，
      亦僅屬有關人員是否負有行政責任之問題，該法規命令並
      無排除前揭行政罰法有關於行政罰消滅時效規定之效果，
      更何況本件原舉發通知單所定應到案期限為99年9 月3 日
      ，原處分機關最先做出裁決日期為100 年1 月21日，亦無
      逾越道路交通管理事件統一裁罰基準及處理細則第44條第
      1 項所定60日加計3 個月期間之情形。
    6.據上，本案員警以科學儀器採證，逕行舉發異議人即車號
      7195-QU號自小客貨車所有人吳婉旭未依規定變換車道，
      嗣因異議人未於應到案期限內到案，真正駕駛人亦未到案
      辦理歸責事宜，原處分機關乃對異議人逕行裁處，應合乎
      法定程序；異議人主張本件原裁決不合法等語，即有誤會
      。
  (二)實體部分：
    1.本件係李明芳駕駛異議人所有之上開自小客車，於99年7
      月11日上午11時8 分許，沿國道3 號北上欲轉往國道5 號
      ，而當時交通擁塞，車流量甚大，並有多臺車輛排隊慢速
      行駛於往國道匝道口前方之減速車道上，而李明芳駕駛上
      開自小客車未依序排隊，而於行使至接近匝道口槽化線前
      方，才插入連續行駛之車隊中等情，業據證人即舉發警員
      繆以祥到庭證稱：本件異議人車輛違規的地點是在國道三
      號要接國道五號的匝道，該路段有二個匝道口，第一個匝
      道口是在南深路交流道，是在案發地點的前一個，距離案
      發地點不到200 公尺，當時伊站的位置是看到很多車子由
      中線車道直接切到外線車道要插隊直接插入減速車道，這
      樣的行為造成後方的回堵，大家在外面都是準備要排隊下
      交流道，他們從旁邊插過來，後面的車輛就無法動彈；問
      題不在他們的位置，而在於他們插隊，因為外線大家都在
      排隊，他們這樣插隊後面的就走不過去；算是下交流道堵
      車，中線、內線算是正常，中線會堵車是因為有人停在那
      裡插隊才會造成堵車等語明確（見本院卷第8 、9 頁）；
      並經檢視證人繆以祥當庭提出之舉發照片7 張（見本院卷
      第14至20頁），於99年7 月11日上午11時7 分50秒時，車
      號7195-QU 號車輛行駛在高速公路外側第3 車道上，距離
      該出口匝道之槽化線尖端僅約2 至3 個車身長（約十多個
      白色虛線間隔），且其車輛上方立有出口告示牌，顯見駕
      駛人當時距離出口匝道已極為接近，當時該減速車道之車
      流綿延且擁擠，惟上開車輛仍於11時7 分53秒起至11時8
      分4 秒止之10來秒時間內，驟然插隊匯入出口匝道前之減
      速車道內，經核與證人繆以祥上開證述相符，是自堪認此
      部分之事實。
    2.又查，汽車駕駛人駕駛汽車於高速公路上任意變換車道，
      而插入連貫排隊行駛之車輛中間，不僅對於原本連貫行駛
      之車輛造成干擾，更會因為駕駛人於鄰近車道減速等待插
      隊之行為，而占用鄰近車道造成後方車輛之回堵、無法動
      彈之情形，是汽車駕駛人有此一行為，即屬道路交通管理
      處罰條例第33條第4 款之「未依規定變換車道」之違規行
      為甚明，此參交通部於76年11月24日即以交路（76）字第
      027885號函釋略稱：「汽車駕駛人於高速公路駕車插入正
      在連貫行駛汽車之中間，顯具高度危險性，亦係屬高速公
      路上不當之違規行為，自應依道路交通管理處罰條例第33
      條處罰」即明。本件由前揭違規連續採證照片可知，當時
      駕駛人李明芳所駕駛之自小客車與後方跟隨之數臺車輛，
      均於接近出口匝道之槽化線尖線前方不遠處，始強行插入
      連貫行駛之車陣中，並明顯可見車號7195-QU 自小客車原
      本所在之外側車道後方車輛業已大排長龍，堵塞嚴重，足
      認因為駕駛人李明芳駕駛上開車輛之行為，業已嚴重影響
      其他用路人之交通安全，其違規情節自非輕微。
    3.異議人雖以上開情詞置辯，惟查：(1)上開違規地點約在國
      道3 號北上16.2公里處，而國道5 號往國道五號宜蘭方向
      之交流道約是在北上16公里處，而前方不遠處另有一處往
      南深路即第109 縣道之交流道，則約在北上16.4公里處，
      據證人謬以祥證述甚明（見本院卷第9 至10頁），而於國
      道3 號北上18公里、17.4公里，乃至於往南深路交流道前
      方約75公尺處，均有往中央研究院（即第109 縣道）、國
      道5 號即宜蘭匝道之標誌，指示往中央研究院及宜蘭之車
      輛均應靠外側行駛，分別有證人繆以祥及異議人所提照片
      在卷可參（見本院卷第23、24、39、40頁），則異議人及
      駕駛人李明芳對於接近往國道5 號匝道時，即應事先靠外
      側行駛，並依序排隊前進之事，自不得諉稱不知，至於異
      議人具狀稱違規地點前僅有在往南深路匝道前方75公尺處
      立有標誌指示往國道5 號車輛靠外側行駛等語，實屬誤會
      ；(2)本件案發當天往國道5 號之車輛回堵至國道3 號北上
      約18.1公里處等情，雖據證人繆以祥證述屬實（見本院卷
      第9 至10頁），惟即使駕駛人李明芳確如其所述，當時疏
      未注意先靠外側跟隨排隊之車輛以進入往國道5 號匝道，
      其於駕車超過隊伍以後，理應行駛至下一交流道下高速公
      路以後，再改由南下車道折返，或者改行駛其他替代道路
      ，而非於發現錯誤以後，即採取插入連貫行駛之車輛之危
      險駕駛方式補救，駕駛人李明芳當時未即時先進入減速車
      道，排隊依序進入匝道，原本應繞路行駛，惟其為求便利
      ，選擇插隊行駛之行為，無異係將其不熟悉路況所造成之
      不利益，轉嫁為其他用路人所應承擔之外部成本，駕駛人
      當時既然已基於自主意思選擇較為便利之方式，自應承擔
      可能因此違規行為被處罰之風險，是異議人自不得再以駕
      駛人疏未注意為由，主張免受違規之處罰；(3)更何況按行
      為人因過失而違反行政法上義務依法仍應受處罰，此為行
      政罰法第7 條第1 項規定甚明，故即使認為駕駛人因過失
      而有上開違規行為，亦不得執為免罰之事由。據上，本件
      駕駛人李明芳駕駛異議人所有上開車輛上路，即應遵循交
      通規則，並善盡其注意義務，並依規定提早匯入減速車道
      ，循序進入出口匝道，惟其未依此而為，反於高速公路駕
      車插入正在連貫行駛汽車之中間，違規事實明確，異議人
      以前詞置辯，實屬卸責之詞，洵無足採。
五、綜上所述，駕駛人李明芳在上開時、地確有駕駛異議人所有
    之汽車行駛高速公路未依規定變換車道之違規行為，則原處
    分機關依前開道路交通管理處罰條例第33條第1項第4款、第
    63條第1項第1款（裁決書漏載第1款），及違反道路交通管
    理事件統一裁罰基準及處理細則等規定，裁處異議人罰鍰
    4,500元，並記違規點數1點，於法尚無違誤。本件異議人提
    出聲明異議所執之理由，均不足採取，應予駁回。
六、據上論斷，應依道路交通事件處理辦法第18條，裁定如主文
    。
中    華    民    國    100    年    9    月    22    日
                        刑事第十四庭  法  官  陳思帆
上正本證明與原本無異。
如不服本裁定，應於裁定送達後5日內向本院提出抗告狀。
                                      書記官  林素霜
中    華    民    國    100    年    9    月    22    日